臺灣高等法院刑事判決　　　　　　 94年度上更(一)字第529號
上　訴　人　丁○○
即自訴人
　　　　　　　　　　原住台北市士林區○○○路○段219巷16之
擔當自訴人　臺灣高等法院檢察署檢察官
被　　　告　甲○○
　　　　　　乙○○
共　　　同
選任辯護人　葛苗華律師
　　　　　　張仁龍律師
被　　　告　丙○○
上列上訴人因偽造文書案件，不服臺灣臺北地方法院88年度自字
第1116號，中華民國91年9月17日第一審判決，提起上訴，本院
判決後，經最高法院發回，本院判決如下：
    主  文
上訴駁回。
    理  由
一、自訴意旨略以：案外人己○○、戊○○父子先後向自訴人借
    款新台幣（下同）四千五百餘萬元，而提供臺北市○○區○○段第二五九、二六０號土地應有部分各二分之一，及地上
    建物應有部分各二分之一，先後設定一千四百萬元及二千八
    百萬元之抵押權予自訴人。被告甲○○係大華建設股份有限
    公司（下稱大華公司）之職員，被告乙○○係大華公司之董
    事長，被告丙○○係基泰建設股份有限公司（下簡稱基泰公
    司）之董事長，三人基於共同犯意聯絡，於不詳時地，以大
    華公司之用紙，偽造自訴人丁○○之署押，及偽造自訴人之
    印章蓋用，而偽造自訴人名義於民國（下同）八十七年六月
    十五日立具，同意於收取一千七百萬元後，將八十四年期中
    正二字第０二四一九－０號權利價值最高限額新台幣（以下
    同）一千四百萬及八十六年期中正二字第０二一四三－０號
    權利價值二千八百萬元之抵押權均予以塗銷之同意書一紙，
    復由被告乙○○、丙○○二人於八十八年七月八日持以行使
    ，向臺灣臺北地方法院民事庭提起塗銷抵押權登記之訴，足
    以生損害於自訴人等情，因認被告涉有刑法第二百十六條、
    第二百十條等罪嫌。
二、上訴人即自訴人丁○○對本院前審判決提起第三審上訴後，
    於九十二年十月八日在美國洛杉磯死亡，有外交部九十五年
    十一月十三日外條二字第○九五二四○七九二七○號函所附
    之所附之駐洛杉磯辦事處電報及訃聞剪報影本可稽（上更(一)
    字卷第一０二之一頁至第一０二之三頁）。又卷附自訴人之
    戶籍謄本及戶籍個人資本資料所示（上更(一)字卷第三十、一
    ０四頁），其無法定代理人、直系血親或配偶等得承受訴訟
    之人，爰通知檢察官擔當訴訟，合先敘明。
三、按犯罪事實應依證據認定之，無證據不得推定其犯罪事實，
    刑事訴訟法第一百五十四條第二項定有明文。又認定犯罪事
    實所憑之證據，雖不以直接證據為限，間接證據亦包括在內
    ，然而無論直接或間接證據，其為訴訟上之證明，須於通常
    一般之人均不致有所懷疑，而得確信其為真實之程度者，始
    得據為有罪之認定，倘其證明尚未達到此一程度，而有合理
    之懷疑存在時，事實審法院在心證上無從為有罪之確信，自
    應為無罪之判決（參見最高法院七十六年度台上字第四九八
    六號判例意旨）。又自訴人之自訴，係以使被告受刑事訴追
    為目的，其與被告處於絕對相反之立場，故自訴人就其本身
    被害事實之陳述，除須本身無瑕疵可指，且須有足夠之補強
    證據擔保其陳述之內容確實與事實相符，始得採為斷罪之證
    據。
四、自訴人認被告等涉有上開罪嫌，無非係以戊○○積欠其四千
    五百餘萬元，設定之抵押權為四千二百萬元，豈會同意以一
    千七百萬元清償而塗銷抵押權，為其主要之論據。訊據被告
    甲○○、乙○○、丙○○均堅決否認上揭犯行，辯稱大華公
    司、基泰公司原與己○○就上開土地訂立合建契約，惟己○○曾表示自訴人之抵押權債權額不實，且前開土地臺北銀行
    設有第一順位抵押權，依土地市價扣除清償第一順位抵押權
    、土地增值稅、支付己○○之款項、合建保證金等款項後，
    所餘不多，被告甲○○及基泰公司職員翁光輝曾與己○○及
    自訴人洽商解決事宜未果，嗣被告甲○○及證人翁光輝經由
    戊○○之聯絡於八十七年六月十五日至自訴人住處商談，自
    訴人同意以一千七百萬元受償塗銷上開抵押權，遂由被告甲○○當場書寫同意書後，由自訴人親自簽名蓋章，惟事後自
    訴人反悔，仍要求四千二百萬元，而大華公司亦改為向己○○購買上開土地，因台北市銀行願意受償一千萬元塗銷第一
    順位抵押權，實際執行分配款項計畫已有變動，故曾向自訴
    人表示最多可提高至清償二千八百餘萬元，仍未獲自訴人同
    意，始對自訴人提起民事訴訟，並無行使偽造私文書之犯行
    等語。經查：
  (一)己○○所有台北市○○區○○段二小段二五九、二六０地號
    土地及九一、九二建號建物應有部分各二分之一，於八十四
    年六月二十日設定最高限額一千四百萬元之抵押權，八十六
    年四月二十五日再設定權利價值二千八百萬元之抵押權與自
    訴人，己○○另就上開土地與大華公司訂立合建契約，再於
    八十八年一月二十九日將上開房地以六千五百萬元出賣予大
    華公司，並於同年二月二十六日移轉登記，另大華公司、基
    泰公司經向自訴人催告塗銷上開抵押權未果，隨即提存一千
    七百萬元後對自訴人提起請求塗銷抵押權之民事訴訟等情，
    有他項權利證明書、同意書、存證信函、提存通知書、執行
    命令、不動產買賣契約書、協議書等影本，及大華公司、基
    泰公司對丁○○提起塗銷不動產抵押權登記之臺灣臺北地方
    法院八十八年度重訴字第一七七九號民事案卷影本可稽。
  (二)自訴人丁○○雖否認曾簽立系爭同意書及與大華公司、基泰
    公司有收受一千七百萬元後，即塗銷系爭抵押權登記之合意
    ，指稱該同意書上「丁○○」之署押及印文均係偽造云云。
    惟查原審法院八十八年重訴字第一七七九號塗銷抵押權登記
    事件審理時，經將系爭同意書（影本見原審一卷第四、五頁
    ，及上更(一)字卷第一五四、一五五頁）、丁○○於八十九年
    十一月十三日當庭書寫筆跡、及其在台北銀行之保證書、於
    八十八年二月二十二日刑事庭所當庭書寫之筆跡，囑託憲兵
    學校鑑定，經憲兵學校放大比對筆跡之特徵，認定系爭同意
    書上「丁○○」之簽名筆跡，與丁○○當庭書寫及平日書寫
    筆跡間，書寫之個性、慣性、特徵、筆劃關連及組織方式均
    屬相同，有憲兵學校文書檢驗鑑定書影本可稽（原審卷一第
    九十三頁第九十七頁），並經原審法院調閱該卷查證明確。
    原審法院再就上開同意書（編定為甲類鑑定資料），及自訴
    人於八十九年二月二十二日、八十九年十一月十三日、九十
    一年四月十二日三次當庭簽名之原本、八十六年七月十一日
    自訴人擔任債務人黃玉蘭之連帶保證人所簽署保證書原本、
    八十六年四月二十五日抵押權設定契約書原本、及自訴人平
    日所書信件原本十一紙（以上編定為乙類鑑定資料），囑託
    法務部調查局鑑定上開各文件上「丁○○」之簽名是否相同
    ，經法務部調查局以照相放大、低角度側光檢視、筆畫特徵
    分析、歸納比對法鑑定結果，認「甲類簽名與乙類簽名筆劃
    特徵極相似，研判高度可能出於同一人手筆。」，有法務部
    調查局九十一年八月十三日調科貳字第九一００四八一九二
    ０號鑑定通知書及所附筆跡分析表在卷可憑（原審二卷第三
    二一五頁至第三二六頁）。由上述憲兵學校及法務部調查局
    兩次鑑定結果，已堪認系爭同意書上「丁○○」之簽名確係
    自訴人所為，並非出於偽造，被告甲○○之辯解應堪採信。
  (三)被告甲○○於前開塗銷抵押權登記民事事件審理時，即以證
    人身份證稱：「當天我們到中山北路該址與被告（即自訴人
    ）協商，他同意後我擬同意書，被告親自簽名蓋章，當時在
    場的上有基泰建設公司承辦員在場。」，及「（後來他為何
    又否認？）他認為金額不滿意，因為我們認為他的抵押權是
    假的，協談中他也沒否認，我們認為扣除一些費用後只能以
    一千七百多萬元（清償），他也同意，所以就出具同意書，
    今年六月份我們準備拿錢去清償抵押權，去到他住處，他就
    將門關上說不認識我。」等語，有言詞辯論筆錄影本可憑（
    原審卷一第一一一、一一二頁）。證人即基泰公司開發部副
    理翁光輝於該民事事件在本院民事庭審理時（九十年度重上
    字第三三三號）證稱：「基泰公司配合大華購買土地，己○○帶同丁○○到大華建設公司談時我也在場，但二人對抵押
    權擔保金額有意見無法談成，雙方不歡而散。後來透過己○○兒子聯繫，我與甲○○再去丁○○家談，並分析利弊。丁○○就同意，由甲○○當場擬同意書，丁○○親自簽名蓋章
    ，印章是他從抽屜取出蓋章。」等語（原審卷一第二一九頁
    ）；另證人翁光輝於原審亦到庭證稱：「該同意書上之署押
    是自訴人丁○○本人所簽的，印章也是他當場蓋的，他從抽
    屜拿出來，由於己○○告訴其及被告甲○○，實際上並沒有
    欠自訴人那麼多錢，是他兒子戊○○借錢，己○○到底有沒
    有欠這麼多的錢，其等並不了解，故其提出兩個理由，如果
    自訴人要取回債權必須要經過訴訟程序，時間非常久，而己○○舉證沒有借錢，自訴人必須提出貸款的證據，對他不利
    ，一個是時間的問題，一個是舉證的問題。其等表示誠意，
    第一次，在大華建設股份有限公司，其等與己○○及他兒子
    談，但是中途己○○的兒子叫自訴人丁○○來，所以其等第
    一次跟自訴人見面是在大華建設股份有限公司，那次其等並
    沒有辦法說服自訴人，後來其與被告甲○○又去自訴人住處
    ，當天下午去，兩、三個小時就說服他，他同意拿一千七百
    萬元就全部塗銷抵押權。自訴人並未說己○○欠他多少錢，
    一千七百萬元是大華建設股份有限公司的人算出來，願意給
    的。自訴人考慮後同意，被告甲○○就當場寫同意書。」等
    語綦詳（原審卷一第一八三頁至第一八七頁）；核與被告甲○○所辯解之情節相符。再查證人戊○○於本院審理時證稱
    ：被告甲○○與證人翁光輝至自訴人住處商談清償債權塗銷
    抵押權事宜時，其在場見聞其事，本來債權是四千多萬元，
    後來折衷至一千多萬元，丁○○就願意接受並且簽同意書，
    同意書好像是甲○○寫好叫丁○○簽名，丁○○不知後來為
    何反悔，該合建案商談過程中其父親態度亦有反覆等語綦詳
    （上更(一)字卷第一六三頁至第一六四頁反面）。按甲○○係
    大華公司職員且為本案被告，證人翁光輝亦為基泰公司職員
    ，就本案及自訴人與大華、基泰公司間之民事訴訟均有利害
    關係，然而證人戊○○僅為己○○之子，而己○○已將上開
    土地及建物出售予大華公司，故戊○○個人與被告及自訴人
    間已無利害關係可言，且戊○○亦證稱：其確實向自訴人借
    款，並經父親同意設定抵押權，其出具之借據均為真正等語
    （同上卷第一六二頁反面、第一六三頁），足見其所為之證
    言並無偏頗，而其關於在場見聞被告甲○○、證人翁光輝與
    自訴人洽商經過及同意書係經自訴人應允後親自簽名等陳述
    ，均與被告甲○○及證人翁光輝所述情節吻合，自堪認被告
    甲○○及證人翁光輝之上開陳述內容與事實相符。綜合被告
    甲○○之辯解、證人翁光輝、戊○○之證言、及上述筆跡鑑
    定結果，則系爭同意書上自訴人之簽名及印文確屬真正，已
    極為灼然，自訴人空言否認該簽名及印文之真正，自無可採
    。
  (四)自訴人雖指稱戊○○積欠其四千五百五十五萬六千一百七十
    元，設定之抵押權為四千二百二百萬元，豈會同意以一千七
    百萬元清償而塗銷抵押權等情，並提出借據影本九張為證（
    原審卷一地二０二頁至二一０頁）。被告甲○○對此辯稱：
    該土地部分市價六千二百萬元，並有前順位抵押權一千九百
    萬元，增值稅一千三百萬元，支付地主一千二百萬元，退還
    大華公司一百萬元合建保證金，只剩一千七百萬元等語（原
    審卷一第二十九頁）。查自訴人設定之抵押權，其中第一次
    登記者為本金最高限額一千四百萬元，實際債權額仍有待結
    算，且自訴人所提之借據總額與登記之抵押權債權額亦不相
    符。而大華公司嗣後於八十八年一月間向己○○購買上開土
    地及建物之總價為六千五百萬元，有不動產買賣契約書可徵
    （原審卷一第二二一頁），與被告甲○○於八十七年六月間
    估計之六千二百萬元約略相當。又系爭土地設定有債權額最
    高限額一千五百萬元之第一順位抵押權與台北銀行，亦有土
    地謄本足憑（原審法院八十八年度送字第一七七九號影印卷
    第九頁），被告甲○○辯稱其及翁光輝與自訴人洽商解決之
    一千七百萬元金額計算方式自非無據。至於自訴人事後反悔
    上開約定，並委請李平義律師寄發存證信函與大華公司後，
    被告甲○○曾與李平義律師商談，並於八十八年四月三十日
    傳真與李平義律師之文件中說明上開土地買賣總價為六千五
    百萬元，已付款項為：原合建保證金三百十七萬九千七百五
    十元、簽約款二百萬元、繳納增值稅一千一百四十八萬九千
    九百十四元、清償第一順位抵押權一千萬元、過戶完成尾款
    一千萬元，合計三千六百六十六萬九千六百六十四元，尚餘
    金額二千八百三十三萬零三百三十六元，公司僅能支付上述
    尚餘金額，無法再提高價款等情，有傳真文件影本可考（原
    審卷一第一三三頁）。按被告甲○○傳真上開文件與李平義
    律師時距離自訴人書寫同意書（八十七年六月十五日）已時
    隔十月之久，而當時自訴人已經反悔否認簽署同意書，大華
    公司與台北銀行結果以一千萬元清償第一順位抵押權，與朱
    希人間亦由合建契約改為買賣契約，諸多因素及付款條件均
    已變更，而大華公司與基泰公司雖已取得自訴人之同意書，
    然若自訴人反悔不配合辦理塗銷抵押權設定登記手續，大華
    公司等勢須經由訴訟程序始能達成塗銷系爭抵押權、興建房
    屋銷售之目的，如此曠日廢時在所難免，而大華公司既然已
    經以六千五百萬元之總價向己○○購得上開土地，該等價款
    扣除清償第一順位抵押權、繳納增值稅、合建保證金等必要
    費用外，所餘款項除約定己○○所取得者外，其餘均可用於
    清償自訴人之抵押債權之用，職是之故，大華公司願意將原
    先定之一千七百萬元提高為上開二千八百餘萬元以免訟累，
    自符合情理及商業利益考量。又己○○曾與大華公司、基泰
    公司及自訴人一同商談清償抵押權事宜，自訴人與甲○○、
    翁光輝洽商及簽署同意書時又為己○○之子戊○○所目睹，
    故自訴人反悔之後，己○○自可知悉大華公司與解決自訴人
    抵押債權之底線，而大華公司已經與己○○議定買賣總價，
    則大華公司清償自訴人後如有剩餘之款項，自應歸出賣人己○○所得，因此大華公司與己○○在買賣契約書約定「但就
    第二、三順位抵押權之債務處理，如大華建設以新台幣三千
    萬元以下金額於一個月內以訴訟外和解之方式處理完成時，
    其差額應返還己○○。」（原審卷一第二二五頁），亦屬當
    然，且對大華公司並無任何不利之處。故而自不能僅憑被告
    甲○○事後傳真與李平義律師之文件所記載之金額計算方式
    與其供稱書立同意書時之計算方式及金額有異、及大華公司
    事後仍願意提高清償金額、以及大華公司與己○○在願意在
    三千萬元以下清償自訴人之差額之父與己○○等情，即遽行
    以擬制推測之方，認上開同意書係出於偽造。再者依八十七
    年六月十八日己○○與大華公司訂立之協議書（最高法院卷
    第二十九頁正、反面），雖可知大華公司於八十五年十二月
    十七日即與己○○就系爭土地訂立合建契約，並於八十七年
    六月十八日再以上開協議書延長合建期限，且於該協議書第
    三條約定：「原合建契約中第十二條第一項關於租賃、他項
    權利設定或其他糾紛，甲方（按指己○○）同意於民國八十
    九年十二月底前自行理清完畢。若甲方無法如期排除時，同
    意委由乙方代為處理，其產生之費用由乙方先行支付，並願
    由合建契約所分得之房屋依合建契約第三條第一項議定之單
    價出售予乙方，做為費用之償還。」，惟依上開約定可知，
    清償塗銷系爭土地上之抵押權登記原本均為合建契約上所約
    定己○○之義務，大華公司與基泰公司雖自行與自訴人協商
    後書立同意書，然而己○○依合建契約應負之義務並不因之
    免除，且當時大華公司及自訴人均為實際履行同意書之約定
    事項，大華公司與己○○間之上開約定之真意亦僅在強調如
    大華公司自行處理後己○○償還處理費用之方式，自與系爭
    同意書是否出於偽造之待證事實無關，不能資為不利於被告
    等之論據。
  (五)自訴人及被告甲○○、證人翁光輝於原審均表示願意接受測
    謊鑑定，惟經原審法院囑託法務部調查局實施測謊鑑定時，
    因自訴人丁○○年逾八旬、罹患重聽生理狀況不佳，無法實
    施測謊，被告甲○○及證人翁光輝亦因而表示不願意接受測
    謊，有法務部調查局九十一年六月五日調科參字第○九一二
    三○四八五五○號函及附件可按（原卷二卷第二七三、二七
    四頁）；另被告甲○○、乙○○、丙○○於本院前審均陳明
    不願接受測謊鑑定，自無從實施測謊鑑定。另自訴人聲請鑑
    定系爭同意書上之有無自訴人之指紋乙節，據法務部調查局
    函覆原審法院略以：「由於檢品並無單獨隔絕包裝，研判送
    驗前業經多人觸摸，恐將難採獲清晰指紋；另潛伏指紋之採
    取需經物理或化學方法處理，有污染證物之虞，．．。」，
    有法務部調查局九十一年五月廿二日調科字貳字第０九一０
    ０二三九四００號函可參（原審卷二第二六五頁），而被告
    等亦陳稱該證物係屬大華公司所有之債權憑證，不願被鑑定
    污損等語，且系爭同意書既非自訴人所擬，其僅簽名於上者
    未必留下指紋，且已事隔多年，其上縱留有指紋者亦難期完
    整，則系爭同意書上如無自訴人之指紋，亦不足推翻上開筆
    跡鑑定及證人翁光輝、戊○○所為之證言，自無囑託有關機
    關實施指紋鑑定之必要。另自訴人於本院前審聲請將系爭同
    意書筆跡再送國外鑑定乙節，亦顯無必要。
  (六)綜上，本案尚未達於通常一般之人均不致有所懷疑，得確信
    其為真實之程度，而有合理性懷疑之存在，本院無從形成有
    罪之確信。此外，復查無其他積極證據足資認定被告甲○○
    、乙○○、丙○○涉有自訴人所指之偽造文書罪嫌，自屬不
    能證明被告甲○○、乙○○、丙○○犯罪。
五、原審以不能證明被告甲○○、乙○○、丙○○犯罪而為其等
    無罪之諭知經核原判決並無違誤，自訴人仍循前詞，提起上
    訴，以推測之詞，指摘原判決不當，為無理由，應予駁回。
據上論斷，應依刑事訴訟法第三百六十八條、第三百六十四條、
第三百三十二條，判決如主文。
本案經檢察官羅榮乾到庭執行職務。
中　　華　　民　　國　　96　　年　　1 　　月　　31　　日
　　　　　　　　　刑事第十九庭  審判長法　官　宋　祺
　　　　　　　　　　　　　　　　　    法　官  陳憲裕
　　　　　　　 　 　　　　　　　　　　法　官  黃俊明
以上正本證明與原本無異。
如不服本判決，應於收受送達後十日內向本院提出上訴書狀，其
未敘述上訴之理由者並得於提起上訴後十日內向本院補提理由書
（均須按他造當事人之人數附繕本）。
                                      書記官  王韻雅
中　　華　　民　　國　　96　　年　　2 　　月　　5 　　日
